【裁判字號】    97,訴,1714
【裁判日期】    981216
【裁判案由】    分割共有物
【裁判全文】
臺灣臺中地方法院民事判決  97年度訴字第1714號
  原      告  天○○
兼訴訟代理人  甲○○
  被      告  寅○○
  訴訟代理人  子○○
  被      告  巳○○
  被      告  丑○○
  被      告  亥○○
  被      告  午○○
  被      告  己○○
  被      告  辛○○
  被      告  丁○○○
  訴訟代理人  乙○○
  被      告  辰○○
  被      告  卯○○
  被      告  未○○
  被      告  酉○○（張慧蘭之.
  被      告  戌○○
  被      告  Ａ○○
                        號
  被      告  申○○
  訴訟代理人  壬○○
              癸○○
  被      告  丙○○
  上2人共同
  訴訟代理人  巳○○
  被      告  宙○○
  被      告  宇○○
  上2人共同
  法定代理人  玄○○
  被      告  地○○
  被      告  戊○○(即何瑞平之遺產管理人)
受告知訴訟人  黃○○
當事人間分割共有物事件，本院於98年11月30日言詞辯論終結，
判決如下：
    主    文
兩造共有坐落臺中市○○區○○段第8地號、地目建、面積一四
五五平方公尺土地；同段第13地號、地目建、面積一０五三平方
公尺；同段第14地號、地目建、面積二三六平方公尺；同段第15
地號、地目建、面積一三０九平方公尺；同段第16地號、地目建
、面積八五二平方公尺之土地應合併分割如下：如附圖所示8-(A
)部分，面積六四平方公尺土地，由被告申○○取得；附圖所示8
-(B)部分，面積六四平方公尺土地，由被告丙○○取得；附圖所
示8-(C)部分，面積二一四平方公尺土地，由被告巳○○取得；
附圖所示8-(D)部分，面積一九三平方公尺土地，由被告卯○○
取得；附圖所示8-(E)部分，面積一三五平方公尺及附圖所示16-
(E)部分，面積三二平方公尺土地，由原告甲○○及被告戊○○
按附表三編號1所示應有部分比例維持共有；附圖所示8-(H)部分
，面積八六平方公尺、附圖所示15-(H)部分、面積一一八平方公
尺、附圖所示16-(H)部分，面積二０七平方公尺及附圖所示
16-(F) 部分，面積一二八平方公尺土地，由被告亥○○取得；
附圖所示8-(I)部分，面積八八平方公尺、附圖所示14-(I )部分
，面積八平方公尺及附圖所示15-(I)部分，面積九七平方公尺土
地，由被告辛○○取得；附圖所示8-(C)部分，面積二一四平方
公尺土地，由被告巳○○取得；附圖所示8-(L)部分，面積一二
平方公尺及附圖所示13-(L)部分，面積二五平方公尺土地，由被
告地○○取得；附圖所示8-(K)部分，面積三九平方公尺土地，
由被告酉○○取得；附圖所示8-(M )部分，面積二一一平方公尺
及附圖所示13-(M)部分，面積一０三平方公尺土地，由被告Ａ○○取得；附圖所示13-(N)部分，面積一０七平方公尺土地，由被
告寅○○取得；附圖所示13-(O)部分，面積三二平方公尺土地，
由被告宙○○取得；附圖所示13-( P)部分，面積三二平方公尺
土地，由被告宇○○取得；附圖所示13-(Q)部分，面積二一四平
方公尺土地，由被告丑○○取得；附圖所示13-(Z)部分，面積三
一六平方公尺及附圖所示14-(Z)部分，面積一三平方公尺土地，
由被告戌○○取得；附圖所示14-(Y)部分，面積六四平方公尺及
附圖所示15-(Y)部分，面積一０一平方公尺土地，由原告天○○
與被告戊○○按附表三編號2所示應有部分比例維持共有；附圖
所示14-(R)部分，面積一四平方公尺及附圖所示15-(R)部分，面
積二００平方公尺土地，由被告丁○○○取得；附圖所示15-(U)
部分，面積四平方公尺、附圖所示16-(U)部分，面積一六七平方
公尺及附圖所示15-(W)部分，面積二一五平方公尺土地，由被告
辰○○取得；附圖所示15-(S)部分，面積一四０平方公尺及附圖
所示16-(S)部分，面積一一平方公尺土地，由被告未○○取得；
附圖所示15-(X)部分，面積二一四平方公尺土地，由被告午○○
取得；附圖所示16-(T)部分，面積一九三平方公尺土地，由被告
己○○取得；附圖所示8-(G)部分，面積二九四平方公尺、附圖
所示8-(J)部分，面積五五平方公尺、附圖所示13-(J)部分，面
積五二平方公尺、附圖所示13-(V)部分，面積一七二平方公尺、
附圖所示14-(J)部分，面積一０七平方公尺、附圖所示14-(V)部
分，面積三０平方公尺、附圖所示15-(V)部分，面積二二０平方
公尺、附圖所示16-(G)部分，面積一０七平方公尺及附圖所示
16-(V)部分，面積七平方公尺土地，由兩造依附表二所示應有部
分比例維持共有。
訴訟費用由兩造依附表二所示應有部分比例負擔。
    事實及理由
壹、程序方面：
一、按訴訟繫屬中為訴訟標的之法律關係，雖移轉於第三人，於
    訴訟無影響。但第三人如經兩造同意，得聲請代當事人承當
    訴訟。民事訴訟法第254條第1項定有明文。本件訴訟繫屬中
    ，共有人張慧蘭於民國（下同）97年9月19日將其就坐落台
    中市○○區○○段第8號、第13號、第15號土地之應有部分
    移轉登記予酉○○，酉○○於同年10月2日具狀聲明承當訴
    訟，經原告及張慧蘭表示同意，依前揭說明，酉○○聲明承
    當訴訟，符合法律之規定，應予准許。被告辰○○、戊○○
    雖分別於訴訟繫屬中移轉其應有部分予訴外人庚○○及原告
    2人，均於訴訟無影響，其中庚○○聲明承當訴訟，雖據原
    告表示同意，惟被告辰○○未到庭亦未具狀表示同意由庚○○承當訴訟，未符合前開法條之規定，訴外人庚○○聲明承
    當訴訟，尚無從准許；合先敘明。
二、按依98年01月23日經總統華總一義字第09800018501號令公
    布並自公布後六個月即98年07月23日施行之民法第824之1條
    第2項、第3項規定：「應有部分有抵押權或質權者，其權利
    不因共有物之分割而受影響。但有下列情形之一者，其權利
    移存於抵押人或出質人所分得之部分：一、權利人同意分割
    。二、權利人已參加共有物分割訴訟。三、權利人經共有人
    告知訴訟而未參加。前項但書情形，於以價金分配或以金錢
    補償者，準用第八百八十一條第一項、第二項或第八百九十
    九條第一項規定。」，原告具狀聲請對告知訴訟予後述土地
    之抵押權人黃○○，經本院送達告知書狀，受告知訴訟人黃
    ○○到庭表明不參加訴訟，經記明筆錄在卷（見本院98年11
    月30日言詞辯論筆錄），已生上開民法第824條第1項第3款
    所定告知訴訟之效力，併此陳明。
三、被告丑○○、亥○○、己○○、辛○○、丁○○○、辰○○
    、戌○○、宙○○、宇○○、地○○、戊○○經合法通知，
    未於言詞辯論期日到庭，核無民事訴訟法第386條各款情形
    ，爰依原告之聲請，由其一造辯論而為判決。
貳、實體事項：
一、原告起訴主張坐落台中市○○區○○段第8地號、地目建、
    面積1,455平方公尺；同段第13地號、地目建、面積1,053平
    方公尺；同段第14地號、地目建、面積236平方公尺、同段
    第15地號、地目建、面積1,309平方公尺；同段第16地號、
    地目建、面積852平方公尺之土地（以下簡稱系爭土地）為
    兩造所共有，各筆土地之共有人及應有部分如附表一所示。
    系爭土地之共有人間並無不能分割之約定，且無因使用目的
    不可分割之情形，且共有人間無法協議分割，爰訴請裁判分
    割。系爭土地均相毗鄰，其上已有部分共有人之建物，依原
    告提出之方案，各共有人分得土地都很方正，經濟利用價值
    高，另原告與被告酉○○、地○○願於分割後繼續維持共有
    ，被告所提之分割方案並未依共有人之意願分割，且保留通
    行之道路面積太多，造成浪費，土地亦呈不規則形，並不適
    當，並聲明求為判決依台中市中正地政事務所土地複丈成果
    圖所示原告方案分割。
二、被告辰○○、戊○○經合法通知，未於言詞辯論期日到庭，
    亦未提出書狀作何聲明或陳述；被告亥○○、酉○○、戌○○、地○○經合法通知未於言詞辯論期日到庭，惟據其等具
    狀表示同意原告所提分割方案，並願於分割後與原告2人維
    持共有；被告寅○○、巳○○、丑○○、午○○、己○○、
    辛○○、丁○○○、卯○○、未○○、Ａ○○、申○○、丙○○、宙○○、宇○○分別到庭及具狀表示同意被告申○○
    提出之分割方案，並辯稱：系爭土地於數十年前即由部分共
    有人各就其分管之位置搭建地上物使用，被告申○○所提分
    割方案以不拆除地上物為原則，不失原物分配之精神亦符經
    濟效益，且分割後之土地皆有面臨道路可供出入，亦顧及各
    共有人現況使用之情形，且經應有部分及共有人數過半數同
    意此此分割方案，符合大多數共有人之利益等語。
三、按各共有人，除法令另有規定外，得隨時請求分割共有物。
    但因物之使用目的不能分割或契約訂有不分割之期限者，不
    在此限。又共有物之分割，依共有人協議之方法行之。分割
    之方法不能協議決定，或於協議決定後因消滅時效完成經共
    有人拒絕履行者，法院得因任何共有人之聲請，命為下列之
    分配：一以原物分配於各共有人。二原物分配有困難時，得
    變賣共有物，以價金分配於各共有人；或以原告之一部分分
    配於各共有人，他部分變賣，以價金分配於各共有人。民法
    第823條第1項、第824條第2項第1款前段、第2款分別定有明
    文。原告起訴主張系爭土地為兩造共有，應有部分比例如附
    表一所示，系爭土地並無因物之使用目的或法令不能分割及
    兩造無不分割之約定暨共有人間無法達成分割協議等事實，
    業據原告提出土地登記謄本為證，且為被告所不爭執，堪信
    屬實。系爭土地既依法令及物之使用目的無不能分割之情形
    ，兩造就系爭土地亦無不能分割之約定，且不能以協議定分
    割之方法，則原告請求法院判決分割，合於首揭法律規定，
    應予准許。
四、次按共有人相同之數不動產，除法令另有規定外，共有人得
    請求合併分割。共有人部分相同之相鄰不動產，各該不動產
    均具應有部分之共有人，經各不動產應有部分過半數共有人
    之同意，得適用前項規定，請求合併分割。修正後自98年7
    月23日施行之民法第824條第5項、第6項前段定有明文。本
    件系爭土地，均屬相鄰之土地，其共有人部分相同，經各該
    土地均具應有部分之共有人被告申○○取得各筆土地應有部
    分過半數共有人之同意請求合併分割，有被告申○○提出之
    土地合併分割同意書在卷可稽，符合修正後法律之規定，且
    系爭土地業經部分共有人占有建築地上物使用，如不採取合
    併分割方式使其就各筆土地之應有部分相對應之土地面積得
    以合併分配，則各共有人就各筆土地，採原物分割方式所分
    得之土地分散各處，且面積勢必過於狹小而無法使用，為求
    發揮土地之最大經濟效益，本院認系爭土地以合併後分割為
    宜，是被告申○○請求將系爭土地合併分割，洵屬有據，亦
    應准許。
五、再按裁判分割共有物，屬形成判決，法院定共有物之分割方
    法，固應斟酌當事人之聲明、共有物之性質、經濟效用及全
    體共有人之利益等，而本其自由裁量權為公平合理之分配，
    但並不受當事人聲明、主張或分管約定之拘束（最高法院93
    年度台上字第1797號裁判要旨參照），即按共有物分割應審
    酌共有人之應有部分比例，各共有人之意願，各共有人間有
    無符合公平之原則及整體共有人之經濟利益等因素為通盤之
    考量，以求得最合理之分割方法；又按分割共有物係以消滅
    共有關係為目的，故法院於裁判分割共有土地時，除因該土
    地內部分土地之使用目的不能分割（如共同使用之道路）或
    部分共有人明示仍願維持共有關係等情形外，應將土地分配
    與各共有人單獨所有，不得創設新的共有關係（最高法院91
    年度台上字第1795號判決意旨參照），亦即如基於使用之目
    的而不能分割，或部分共有人明示仍願維持共有，自仍得保
    持共有關係。經查：系爭土地部分為空地、部分經共有人建
    有房屋使用，已據本院會同兩造到場履勘並囑託台中市中正
    地政事務所測量地上建物，有勘驗筆錄及土地複丈成果圖可
    憑，而系爭土地上之房屋均構造良好，有其使用上之經濟價
    值，各房屋所有權人之共有人亦均表明希望保留房屋之意願
    ，原告與被告亥○○、酉○○、戌○○、地○○雖均表明希
    望其應有部分合併，並於分割後繼續維持共有，惟查原告及
    被告亥○○、酉○○、戌○○、地○○等人均在系爭土地上
    未現實占用及建築房屋使用，其等取得系爭土地之時間及原
    因俱不相同，客觀上並無合併其應有部分受分配之必要，且
    其等之應有部分合併將占系爭各筆土地應有部分1/3以上，
    無論分配何處位置，均將產生房屋所有權人需全部拆除其等
    受分配位置上已存建物之結果，就全體共有人之利益而言，
    難謂適當，而被告申○○提出之分割方案，雖亦使部分共有
    人需拆除現有建物，惟均係拆除非主體結構之部分面積，所
    餘之建物仍得供共有人使用，且原告及被告亥○○等人受分
    配土地亦屬方正，足供日後建築使用，並均臨預留之道路可
    供出入，故就分割共有物係為消滅共有關係之目的及共有人
    權益之均衡保護而言，本院認以此方法為分割，較屬適當。
    另附圖所示8-(G)、8-(J)、13-(J)、13-(V)、14-(J)、14-(
    V)、15-(V)、16-(G)、16-(V)部分係預留之道路，依其使用
    目的不能分割，應由共有人繼續維持共有，爰判決如主文第
    一項所示。
六、末按分割共有物之訴，本質上並無訟爭性，兩造本可互換地
    位。本件原告起訴雖於法有據，但被告之應訴實因訴訟性質
    所不得不然，本院認為訴訟費用由敗訴當事人負擔，顯失公
    平，而應由兩造依其應有部分之比例分擔，較為公允，爰諭
    知如主文第二項所示。因共有物分割、經界或其他性質上類
    似之事件涉訟，由敗訴當事人負擔訴訟費用顯失公平者，法
    院得酌量情形，命勝訴之當事人負擔其一部。民事訴訟法第
    80條之1定有明文。查分割共有物之訴，係合兩造之必要共
    同訴訟，原、被告之間本可互換地位，本件原告起訴雖於法
    有據，但被告之應訴實因訴訟性質所不得不然，且被告就分
    割方法之爭執，乃為伸張或防衛其權利所必要，是以本院認
    由敗訴之被告負擔全部訴訟費用，顯失公平，應由兩造各按
    其應有部分之比例分擔，方屬公允，爰諭知訴訟費用之負擔
    如主文第二項所示。
七、訴訟費用負擔之依據：民法第80條之1。
中    華    民    國    98    年    12    月    16    日
                  民事第一庭    法  官  陳文爵
正本係照原本作成。
如對本判決上訴，須於判決送達後20日內向本院提出上訴狀。
中    華    民    國    98    年    12    月    17    日
                                書記官  施玉卿
附表二：
┌───┬──────┬──────┬───────┐
│編號  │共有人姓名  │應有部分    │備    註      │
├───┼──────┼──────┼───────┤
│ 1    │甲○○      │10374/490500│受讓戊○○應有│
│      │            │            │部分之1/2後， │
│      │            │            │應有部分合計為│
│      │            │            │21228/490500  │
├───┼──────┼──────┼───────┤
│ 2    │天○○      │10095/490500│受讓戊○○應有│
│      │            │            │部分之1/2後， │
│      │            │            │應有部分合計為│
│      │            │            │20949/490500  │
├───┼──────┼──────┼───────┤
│ 3    │寅○○      │13625/490500│              │
├───┼──────┼──────┼───────┤
│ 4    │巳○○      │27250/490500│              │
├───┼──────┼──────┼───────┤
│ 5    │丑○○      │27250/490500│              │
├───┼──────┼──────┼───────┤
│ 6    │亥○○      │68125/490500│              │
├───┼──────┼──────┼───────┤
│ 7    │午○○      │27250/490500│              │
├───┼──────┼──────┼───────┤
│ 8    │己○○      │24525/490500│              │
├───┼──────┼──────┼───────┤
│ 9    │辛○○      │24525/490500│              │
├───┼──────┼──────┼───────┤
│ 10   │丁○○○    │27250/490500│              │
├───┼──────┼──────┼───────┤
│ 11   │辰○○      │49050/490500│其應有部分已移│
│      │            │            │轉予庚○○    │
├───┼──────┼──────┼───────┤
│ 12   │卯○○      │27250/490500│              │
├───┼──────┼──────┼───────┤
│ 13   │未○○      │19167/490500│              │
├───┼──────┼──────┼───────┤
│ 14   │酉○○      │4980/490500 │即張慧蘭之承當│
│      │            │            │訴訟人        │
├───┼──────┼──────┼───────┤
│ 15   │戌○○      │41800/490500│              │
├───┼──────┼──────┼───────┤
│ 16   │Ａ○○      │39950/490500│              │
├───┼──────┼──────┼───────┤
│ 17   │申○○      │8117/490500 │              │
├───┼──────┼──────┼───────┤
│ 18   │丙○○      │8117/490500 │              │
├───┼──────┼──────┼───────┤
│ 19   │宙○○      │4059/490500 │              │
├───┼──────┼──────┼───────┤
│ 20   │宇○○      │4059/490500 │              │
├───┼──────┼──────┼───────┤
│ 21   │地○○      │4700/490500 │              │
├───┼──────┼──────┼───────┤
│ 22   │戊○○      │21707/490500│其應有部分已移│
│      │            │            │轉由甲○○、張│
│      │            │            │慧珠各取得1/2 │
└───┴──────┴──────┴───────┘
附表三：
┌───┬──────┬──────┬───────┐
│編號  │共有人姓名  │應有部分    │備    註      │
├───┼──────┼──────┼───────┤
│ 1    │甲○○      │10374/21228 │戊○○應有部分│
│      ├──────┼──────┤，已由甲○○受│
│      │戊○○      │10854/21228 │讓取得        │
├───┼──────┼──────┼───────┤
│ 2    │天○○      │10095/20949 │戊○○應有部分│
│      ├──────┼──────┤，已由天○○受│
│      │戊○○      │10854/20949 │讓取得        │
└───┴──────┴──────┴───────┘


司法院資訊處製作；財團法人民間司法改革基金會備份。
